【裁判字號】    98,訴,1564
【裁判日期】    980922
【裁判案由】    債務人異議之訴
【裁判全文】
臺灣板橋地方法院民事判決              98年度訴字第1564號
原      告  乙○○
被      告  甲○○
訴訟代理人  劉志忠律師
複  代理人  張和怡律師
上列當事人間債務人異議之訴等事件，本院於民國98年8 月25日
言詞辯論終結，判決如下：
    主      文
確認原告與被告間如附表所示之本票債權對原告不存在。
本院98年度司執字第38733 號清償票款事件所為之強制執行程序
，應予撤銷。
訴訟費用由被告負擔。
    事實及理由
一、原告起訴主張：
（一）其於民國94年7 月6 日及7 月13日簽訂借款契約書2 份向
      被告共借款新臺幣（下同）55萬元，被告預扣利息1 萬5
      000 元及代書費用後，其實得約52萬元，借款時除將其名
      下不動產設定第二順位抵押權予被告外，並簽立交付如附
      表所示之本票2 紙（下稱系爭本票）予被告。原告雖未於
      1 年內清償所有借款，但至96年12月19日止累計已清償85
      萬元，系爭本票所擔保之債權已不復存在，且本件債務利
      息、遲延利息、違約金之約定均屬過高。
（二）被告執系爭本票聲請本院以95年度票字第4224號本票裁定
      准許強制執行，嗣並以之為執行名義，聲請本院以98年度
      司執字第38733 號對其財產強制執行，現程序尚未終結。
      然兩造借款關係，因原告於96年底清償所有本金利息，債
      之關係已全部消滅，應認有消滅或妨礙被告請求之事由發
      生，被告不得再據以聲請強制執行。爰依強制執行法第14
      條第1 項前段之規定，提起債務人異議之訴，又被告執有
      系爭本票，其受有票據債務存否之危險，爰訴請確認系爭
      本票債權存否之判決等語。並聲明：
      確認原告與被告間就本院95年度票字第4224號民事裁定
        所載原告應負擔本票金額55萬元部分債權不存在。
      本院98年度司執字第38733 號兩造間清償票款強制執行
        事件之強制執行程序應予撤銷。
二、被告則以：
（一）原告向其借款55萬元，其分別於94年7 月6 日及94年7 月
      13日交付原告現金31萬元、24萬元，約定利息每月1 萬5
      000 元，借款期限1 年，期限屆滿應全數清償，若逾期未
      清償，原告應負擔年息20% 計算之遲延利息，及以每逾1
      日每萬元罰20元計算之懲罰性違約金。原告既已簽署借款
      契約書，即為同意上開約定。
（二）原告取得借款後，並未依約按月給付利息，多有遲延。原
      告已給付之12筆金額，尚不足清償已發生之利息、遲延利
      息及違約金，至97年1 月17日止，累計原告未償之本息及
      違約金金額為90萬9,006 元，其後每月仍應加計5 萬7167
      元（含利息1 萬5000元、遲延利息9167元、違約金3 萬3
      000 元）之債務。故其持本院95年度票字第4224號民事裁
      定聲請強制執行，於法並無不合，原告請求確認本票債權
      不存在並請求撤銷本院98年度司執字第38733 號強制執行
      程序，顯無理由等語，資為抗辯，並聲明：原告之訴駁回
      。
三、兩造不爭執之事項：
（一）原告於94年7 月6 日及同年7 月13日向被告借款共55萬元
      ，被告預扣利息1 萬5000元及代書費用等金額後，原告實
      得款項約52萬元。借款契約約定利息每月1 萬5000元，借
      款期限1 年，若逾期未清償，以年息20% 計算遲延利息，
      及以每逾1 日每萬元罰20元計算之懲罰性違約金。原告因
      該借款債務，簽發系爭本票交付被告。
（二）至96年12月19日止，原告已向被告清償之金額累計為85萬
      元，其清償日期及金額如原告起訴狀第2 頁明細表（見本
      院卷第4頁）。
（三）被告以本院95年度票字第4224號本票裁定為執行名義，曾
      於96年底對原告聲請強制執行，嗣於96年11月30日撤回執
      行後，再於98年5月以同一執行名義聲請本件強制執行。
四、惟原告主張本件執行名義之本票債權暨原因關係之借款債權
    ，已因清償而消滅，經被告所否認，並以前開情詞置辯。是
    以兩造爭執要點厥為系爭本票票據債務是否消滅。
五、按發票人得記載對於票據金額支付利息及利率，利率未經載
    明時，定為年利六釐，票據法第28條亦定有明文。查系爭本
    票2 紙，票面金額共55萬元，均未載明利率，依法應以年利
    6%計算。又系爭本票面額分別為31萬元、24萬元；發票日分
    別記載為94年7 月7 日及同年月13日，按年利6%計算至原告
    最後清償票款日96年12月19日止，其應付票據利息共為8 萬
    586 元【計算式：｛（310000×6%×2 又164/365 ＝45551
    ）＋（240000×6%×2 又158/365 ＝35035） ＝80586 】，
    票據本息合計僅為63萬586 元（310000＋240000＋80586 ＝
    630586 ） ，況原告於此期間內已陸續清償部分本金，故被
    告執有系爭本票之本息最大債權不逾63萬586 元。然原告至
    96年12月19日止，累計已清償被告85萬元，此為被告所不爭
    執，則系爭本票債務關係，已因原告全數清償而消滅。復按
    確認法律關係之訴，非原告有即受確認判決之法律上利益者
    ，不得提起之，民事訴訟法第247 條第1 項前段定有明文。
    所謂即受確認判決之法律上利益，係指因法律關係之存否不
    明確，致原告在私法上之地位有受侵害之危險，而此項危險
    得以對於被告之確認判決除去之者而言（最高法院27年台上
    字第316 號判例意旨參照）。本件原告與被告間，就系爭本
    票債權是否已清償、是否有消滅債權人請求之事由，有所爭
    執，原告有受強制執行之危險，此等危險自得依確認判決加
    以除去，是原告提起本件確認之訴部分，有確認利益，且為
    有理由。
六、次按執行名義成立後，如有消滅或妨礙債權人請求之事由發
    生，債務人得於強制執行程序終結前，向執行法院對債權人
    提起異議之訴，強制執行法第14條第1 項定有明文。本件被
    告於98年5 月執系爭本票裁定為執行名義，聲請本院98年度
    司執字第38733 號強制執行原告之財產，現執行程序尚未終
    結，此為兩造所不爭執，並經本院調取該執行卷證核閱屬實
    。因原告於該95年度票字第4224號本票裁定執行名義成立後
    ，已清償執行名義所載票據本息全部債務，自屬有消滅債權
    人請求之事由發生，原告依強制執行法第14條第1 項之規定
    於強制執行程序終結前，提起本件債務人異議之訴，核屬有
    據，應准予撤銷該強制執行程序。
七、至於被告另抗辯本票原因關係之借款債權尚未清償完畢云云
    ，此與系爭本票票據債務及執行名義債務，係屬二事，無礙
    於本院上開認定。何況即便以約定借款總額為55萬元，預扣
    利息1 萬5000元，原告實借53萬5000元計算，其契約書約定
    利息每月1 萬5000元，則利率約年息33.6% ，已超過法定週
    年利率20% 之範圍，原告於本院亦執此抗辯，故以週年利率
    20% 計算，每年被告得請求之利息至多為10萬7000元，逾此
    部分被告並無請求權。另兩造借款契約就原告還款遲延之約
    定，除依年息20% 計算遲延利息外，尚有懲罰性違約金每逾
    1 日每萬元罰20元，然原告於本院主張該約定違約金過高，
    審酌兩造間上開借款契約之違約約定，既均針對原告未於清
    償期履行時，為填補被告損害之目的而設，自不因約定名目
    不同而異其性質，均應解為還款遲延之違約金。查本件兩造
    約定借款利率逾20% ，參酌近年市場利率水準，縱被告因原
    告未於清償期還款而受有損害，在本件高於市場利率之計息
    方式下，應可認被告於本息部分即已獲相當填補，再衡量兩
    造之經濟狀況、通常利率水準等情形，本院認為兩造上開違
    約金之約定，對原告顯屬過苛，遲延利息應酌減為依法定利
    率年息5%計算為相當。故如就借款債務關係而言，兩造借貸
    本金為53萬5000元，清償期為95年7 月，而原告至96年12月
    19日止，已清償被告85萬元，姑不論原告於借款期間內已陸
    續清償部分本金，若利息依年息20% 計算2 年半共26萬7500
    元，加計遲延利息依年息5%計算1 年半共4 萬125 元，則被
    告對原告之借款債權至多不逾上開金額之總和84萬2625元，
    原告既已清償85萬元，亦足使本件借款債務因清償而消滅。
    故被告引非執行名義之票據原因法律關係，主張借款債務尚
    未消滅云云，其抗辯亦不足採。
八、綜上所述，原告依據民事訴訟法第247 條第1 項、強制執行
    法第14條第1 項之規定，提起確認系爭本票債務不存在及撤
    銷執行程序之異議之訴，均屬有理由，應予准許。本件事證
    已臻明確，兩造其餘攻擊防禦方法，核與判決結果無影響，
    爰不一一論述，併此敘明。
九、結論：原告之訴為有理由，依民事訴訟法第78條，判決如主
    文。
中    華    民    國    98    年    9     月    22    日
                  民事第二庭    法  官  陳財旺
以上正本係照原本作成
如對本判決上訴，須於判決送達後20日內向本院提出上訴狀
中    華    民    國    98    年    9     月    22    日
                                書記官  孫國慧
┌──────────────────────────┐
│附表：                            98年度訴字第1564號│
├─┬─────┬─────┬──────┬───┬─┤
│編│發票日    │票面金額  │到期日      │票據號│備│
│號│（民國）  │（新臺幣）│（民國）    │碼    │考│
├─┼─────┼─────┼──────┼───┼─┤
│1 │94年7 月13│240,000元 │94年11月1日 │033117│  │
│  │日        │          │            │      │  │
├─┼─────┼─────┼──────┼───┼─┤
│2 │94年7月7日│310,000元 │94年11月1日 │192704│  │
└─┴─────┴─────┴──────┴───┴─┘

司法院資訊處製作；財團法人民間司法改革基金會備份。
